ACORDAO-COMPLETO-2558229

ACÓRDÃO 7218/2022 ATA 40/2022 - SEGUNDA CÂMARA

VISTOS, relatados e discutidos estes autos de embargos de declaração opostos por Rosangela Maria Rocha de Souza Roriz Pina perante o Acórdão 6124/2022-TCU-Segunda Câmara,
	ACORDAM os Ministros do Tribunal de Contas da União, reunidos em Sessão da Segunda Câmara, com fundamento nos arts. 32, inciso II, e 34 da Lei 8.443/1992, diante das razões expostas pelo Relator, em:
	9.1. conhecer e rejeitar os embargos de declaração;
	9.2. dar ciência desta deliberação ao embargante e à unidade jurisdicionada.

Embargos de declaração opostos perante decisão que negou provimento a pedido de reexame.

Segunda Câmara

Tribunal Regional do Trabalho da 14ª Região/ac e RO.

3. Interessados/Responsáveis/Recorrentes:
3.1. Interessados: Rosangela Maria Rocha de Souza Roriz Pina (XXX.208.712-XX).
3.2. Recorrente: Rosangela Maria Rocha de Souza Roriz Pina (XXX.208.712-XX).

13.1. Ministros presentes: Antonio Anastasia (na Presidência), Aroldo Cedraz e Bruno Dantas (Relator).
13.2. Ministro-Substituto presente: Marcos Bemquerer Costa.

BRUNO DANTAS

Ministro Bruno Dantas.

Cuidam os autos de embargos de declaração opostos por Rosangela Maria Rocha de Souza Roriz Pina perante o Acórdão 6124/2022-TCU-Segunda Câmara, cuja parte dispositiva foi assim lavrada:
"VISTOS, relatados e discutidos estes autos que cuidam de pedido de reexame interposto contra o Acórdão 17955/2021-TCU-Segunda Câmara,
ACORDAM os Ministros do Tribunal de Contas da União, reunidos em sessão da Segunda Câmara, com fundamento no artigo 48 da Lei 8.443/1992, c/c os artigos 285 e 286 do Regimento Interno do TCU, diante das razões expostas pelo Relator, em:
9.1. conhecer e negar provimento ao pedido de reexame;
9.2. dar ciência deste acórdão ao recorrente e à unidade jurisdicionada."
2.	Em síntese, o embargante sustenta que:
	a) "houve a decadência do direito da Administração de anular a incorporação dos quintos que tenham origem em função comissionada, assim também do direito de anular a implementação da GAE, e o pagamento cumulativo das duas vantagens, sempre que o primeiro pagamento cumulativo tenha se verificado há mais de cinco anos";
	b) "a função de Executante de Mandados sempre denotou natureza jurídica de função de confiança, foi equiparada à função de direção, chefia e assessoramento pela Resolução 128/94, do CJF, e a partir da Lei 9.421/96 ficou integrada ao Quadro de Pessoal das Funções Comissionadas do Poder Judiciário, compreendendo funções de direção, chefia e assessoramento";
	c) "possui coisa julgada que garante a continuidade do pagamento destas parcelas sem qualquer incorporação, nos termos do que foi decido no RE 638.115, conforme decisão transitada em julgado em 06 de outubro de 2015. Trata-se do processo nº 0000528-49.2004.4.01.4100, ajuizado pelo SINSJUSTRA - SINDICATO DOS SERVIDORES DA JUSTIÇA DO TRABALHO DOS ESTADOS DE RONDÔNIA E ACRE, em que se reconhece o direito à incorporação dos quintos posteriores a 1998";
	d) "Entre a GAE e qualquer VPNI é impossível a existência de bis in idem, seja porque é posicionamento pacificado na jurisprudência que a VPNI não guarda conexão com a parcela que lhe deu origem, seja porque a incorporação se deu sobre GRG e FC em função de confiança de executante de mandados, diversa da GAE. O equívoco da Corte de Contas contraria a consolidação d a interpretação judicial a respeito";
	e) "possui o direito do recebimento cumulativo das duas parcelas e o contrário fere diversos princípios e direitos constitucionais, como o direito adquirido, a coisa julgada, a decadência, a irredutibilidade de vencimentos e, devido a isso, é que a cumulação das parcelas n ão pode ser negada aos servidores";
	f) "se houve a incidência de contribuição previdenciária sobre ambas as parcelas [GAE e VPNI de quintos], deve haver a incorporação aos proventos de aposentadoria, devido ao caráter contributivo do regime previdenciário";
	g) "Ainda que não se reconheça a decadência administrativa ou a legalidade da cumulação da GAE com a VPNI de quintos, deve ser levada em consideração a parcela compensatória instituída como modo de procedimento do próprio Tribunal de Contas da União [Acórdão 2988/2018-TCU-Plenário], para privilegiar a boa-fé dos servidores que a recebem"; e
	h) "além de acórdãos específicos no MS 36869, do Supremo Tribunal Federal, outros processos judiciais obtiveram decisões contrárias ao que determina o TCU, atestando a controvérsia que permeia a matéria e reforçando a necessidade de rejeição dos indícios de ilegalidade ou, pelo menos, a suspensão dos processos administrativos em tramitação até que a matéria se consolide na representação em andamento na Corte de Contas".
3.	Assim, o embargante requer o conhecimento e provimento do recurso para:
" (a) determinar a atribuição de efeito suspensivo, conforme o artigo 285 c/c o artigo 286, parágrafo único, ambos do Regimento Interno do TCU, bem como a expedição de certidão de suspensão da decisão recorrida;
 (b) no mérito acolher as razões exaradas e reconsiderar a decisão impugnada para:
 (b.1) , manter nos proventos de aposentadoria do servidor o pagamento da Vantagem Pessoal Nominalmente Identificada - VPNI, oriunda do exercício de função de Oficial de Justiça/Execução de Mandados, cumulativamente com o pagamento da Gratificação de Atividade Externa - GAE;
 (b.2) subsidiariamente, na hipótese de se considerar ilegal o pagamento da parcela, que a extinção ocorra de forma progressiva, através da sua transformação em parcela absorvível, cuja compensação se dará pelos aumentos salariais futuros da carreira a qual pertencia o interessado;
 (c) por fim, requer a expedição das publicações em nome do advogado Rudi Meira Cassel, OAB/DF 22.256, nos termos do artigo 272, §§ 2º e 5º, do Código de Processo Civil, sob pena de nulidade, conforme a jurisprudência."
	É o relatório.

Rudi Meira Cassel (22.256/OAB-DF), representando Rosangela Maria Rocha de Souza Roriz Pina.

Procurador Marinus Eduardo De Vries Marsico.

embargos de declaração. alegação de obscuridade, omissão ou contradição na decisão embargada. conhecimento. rejeição.

APOSENTADORIA (APOS)

Secretaria de Recursos (Serur); Secretaria de Fiscalização de Integridade de Atos e Pagamentos de Pessoal e de Benefícios Sociais (Sefip).

Trata-se de embargos de declaração opostos por Rosangela Maria Rocha de Souza Roriz Pina perante o Acórdão 6124/2022-TCU-Segunda Câmara, que negou provimento a pedido de reexame interposto contra decisão que considerou ilegal seu ato de aposentadoria em razão de impropriedades na incorporação de quintos de função inerente ao cargo efetivo.
2.	Satisfeitos os requisitos atinentes à espécie, os presentes embargos devem ser conhecidos, com fundamento nos arts. 32, inciso II, e 34 da Lei 8.443/1992.
3.	Inicialmente, acerca da natureza dos embargos declaratórios, julgo relevante transcrever o seguinte excerto do Acórdão 1218/2015-TCU-Plenário:
"Antes de tratar especificamente dos argumentos trazidos pelos embargantes, lembro que essa espécie recursal, cujo objetivo é sanar eventuais omissões, obscuridades ou contradições, não deve ser manejada para rediscussão de mérito, o que representa, na prática, a possibilidade de repetição de um mesmo recurso, ferindo os princípios da singularidade, da isonomia e da celeridade processual. Os embargos declaratórios devem ter como fundamentação a obscuridade (falta de clareza na redação do julgado) , contradição (existência de proposições inconciliáveis entre si) e omissão (falta de pronunciamento judicial sobre matéria que deveria ter sido apreciada pelo juiz) ."
4.	Em reforço, pertinente destacar a natureza das contradições e omissões embargáveis, consoante elucidativa explanação contida no Acórdão 3339/2013-TCU-Primeira Câmara:
"A omissão para o acolhimento dos declaratórios é a que diz respeito à questão que deveria ter sido apreciada pelo colegiado mas não o foi. Não constitui omissão ou contradição a adoção de entendimento diverso do preferido pela parte, segundo seus próprios critérios de justiça e de acordo com sua particular interpretação das leis e da jurisprudência. Não há falar em omissão quando o acórdão analisa todas as questões submetidas a exame e as decide com base em teses jurídicas, jurisprudência, interpretação de leis e análise dos fatos que são diversos dos que os jurisdicionados entendem como mais adequados.
 (...) a contradição deve estar contida nos termos do decisum atacado, este compreendido no âmbito desta Corte como o conjunto: Relatório, Voto e Acórdão. Não cabe alegação de contradição entre o acórdão embargado e 'doutrina', 'jurisprudência' ou mesmo 'comando legal'. A alegação é pertinente em recurso de reconsideração ou pedido de reexame, no qual o comando atacado é contrastado com a jurisprudência, a doutrina e o ordenamento jurídico. Entretanto, é descabida em embargos de declaração, cuja única finalidade é esclarecer ou integrar a decisão embargada, excepcionalmente modificando-a."
5.	Por aí se vê que a contradição, a obscuridade ou a omissão sanável por intermédio dos aclaratórios deve ser aquela interna à própria decisão embargada, ou seja, deve haver discrepância entre os fundamentos que a alicerçaram e a sua conclusão.
6.	No caso, verifico, de pronto, que as alegações não merecem prosperar.
7.	Em relação ao argumento de que haveria decisão judicial obtida por sindicato que permite a incorporação de quintos no período de 8/4/1998 a 4/9/2001, a deliberação embargada foi clara ao estabelecer que o pressuposto lógico do aresto judicial é o exercício de função incorporável, o que, conforme amplamente demonstrado, não é o caso das funções de Execução de Mandados atribuídas aos Oficiais de Justiça Avaliadores.
8.	Não há que se falar, assim, em incidência da modulação estabelecida no RE 638.115/CE ou em ofensa à coisa julgada, porquanto referida modulação somente alcança servidores que tenham exercido funções incorporáveis.
9.	Sobre a natureza da função, a deliberação foi expressa ao rememorar que prevalece no TCU o entendimento de que a função de execução de mandados não gera direito à incorporação de quintos, por se tratar de vantagem inerente à estrutura remuneratória do cargo de Analista Judiciário - Especialidade Execução de Mandados.
10.	Também foi consignado que nem mesmo o fato de ter havido designação formal para o exercício da referida função tem o condão de alterar sua natureza de vantagem própria do cargo efetivo. Isso porque a investidura não dependia de escolha da autoridade, do quesito confiança, inerente a todos os ocupantes de função comissionada, não podendo seus ocupantes serem demitidos ad nutum, conforme amplamente discutido por ocasião do Acórdão 2784/2016-TCU-Plenário.
11.	No que se refere ao argumento de que não haveria bis in idem entre a GAE e a VPNI de quintos, a decisão pontuou que o pagamento cumulativo dessas parcelas cria situação de dupla remuneração do servidor sob o mesmo fundamento: o exercício das atribuições de Oficial de Justiça.
12.	Sobre a alegação de que teria havido ofensa ao direito adquirido, à decadência, à irredutibilidade de vencimentos e à segurança jurídica, transcrevo o seguinte trecho do voto condutor do acórdão embargado:
"9.	Também não há guarida à alegação de que teria incidido a decadência no caso. Convém destacar, de pronto, que não transcorreu interregno de 5 anos entre a data de entrada do ato no TCU e seu julgamento, de forma que foi devidamente obedecida a tese firmada pelo STF no Recurso Extraordinário 636.553:
'Em atenção aos princípios da segurança jurídica e da confiança legítima, os Tribunais de Contas estão sujeitos ao prazo de 5 anos para o julgamento da legalidade do ato de concessão inicial de aposentadoria, reforma ou pensão, a contar da chegada do processo à respectiva Corte de Contas.'
10.	A propósito, o STF tem jurisprudência assentada (RE 636.553, MS 24.997-8, MS 24.958-7 e MS 25.015-1) , acompanhada pelo TCU (Súmula 278) , no sentido de que o ato de aposentadoria, reforma ou pensão, por sua natureza complexa, somente se aperfeiçoa com o exame e consequente registro pelo Tribunal de Contas, nos termos do art. 71, inciso III, da Constituição Federal. Desse modo, considerando que o ato não foi registrado, não há que se falar em ato jurídico perfeito, válido e eficaz capaz de gerar direito a ser acobertado pela segurança jurídica ou por modulação de efeitos.
11.	A segurança jurídica e a boa-fé, aliás, foram devidamente prestigiadas ao ser dispensada a devolução dos valores percebidos indevidamente até a prolação do acórdão recorrido, nos termos da Súmula 106 do TCU.
12.	No que se refere à tese da irredutibilidade salarial do servidor, a compreensão sedimentada no âmbito do STF é no sentido de que a redução de proventos de aposentadoria, quando concedida em desacordo com a lei, não ofende o princípio da irredutibilidade de vencimentos (e.g. MS 25.552 e MS 21.548) , independentemente de ter havido contribuição previdenciária sobre a parcela inquinada."
13.	Quanto ao argumento de que houve contribuição previdenciária sobre a GAE e a VPNI de quintos, de forma que ambas devem ser incorporadas aos proventos de aposentadoria, informo que a contribuição previdenciária é requisito necessário, mas não suficiente para que determinada vantagem seja carreada aos proventos de aposentadoria.
14.	Naturalmente, parcelas que não encontram o devido amparo na legislação de regência não se tornam legais pela simples incidência de contribuição previdenciária.
15.	Em relação ao pedido de que os valores impugnados sejam convertidos em parcela compensatória, a exemplo do decidido no Acórdão 2988/2018-TCU-Plenário, registro que, no referido precedente, a conversão ficou adstrita aos casos de servidores com atos já apreciados e registrados pelo TCU, o que não se verifica aqui.
16.	Sobre o decidido pelo STF nos autos do MS 36869, destaco que, ali, em sede de agravo, foi dado provimento parcial apenas para que o TCU examinasse novamente o pleito da agravante observando a orientação proferida no RE 638.115/CE, o que, nestes autos, foi devidamente realizado, conforme esclarecido neste voto.
17.	Também não merece amparo o argumento de que, diante da controvérsia entre o posicionamento do TCU e alguns arestos judiciais mencionados pelo embargante, o TCU deveria afastar a ilegalidade do ato ou, ao menos, sobrestar o feito até a apreciação da representação objeto do TC Processo 036.450/2020-0.
18.	Como se sabe, deve prevalecer o princípio da independência das instâncias, de modo que decisões isoladas em sentido diverso exaradas pelo Poder Judiciário não vinculam a avaliação a ser feita pelo TCU no exercício de sua missão constitucional de apreciar atos sujeitos a registro.
19.	Sobre o pedido de sobrestamento do feito até a apreciação da representação objeto do TC Processo 036.450/2020-0, autuado para apurar possível irregularidade no pagamento cumulativo de quintos e GAE, registro que a apreciação individual de atos sujeitos a registro é feita em processo próprio e independe do desfecho de outros processos que tratem de matéria similar.
20.	Como se vê, não foi apresentada incoerência entre afirmações contidas na motivação ou entre proposições da parte decisória, nem entre alguma asserção proferida nas razões de decidir e o dispositivo. Em verdade, os aspectos aduzidos foram devidamente considerados e decididos, não caracterizando contradição o fato de não terem sido adotadas as teses e interpretações preferidas pelo embargante.
21.	Nesse contexto, resta claro que as ilações lançadas consistem em tentativa de rediscutir o mérito da matéria decidida por este Colegiado. Contudo, tal finalidade é incabível na espécie recursal eleita, a qual é via estreita destinada tão somente a integrar ou esclarecer a decisão impugnada.
22.	Nota-se, assim, que não há qualquer omissão, incoerência ou ilogicidade intrínseca ao aresto combatido, não havendo o que ser corrigido mediante embargos, que devem ser conhecidos e rejeitados, mantendo-se inalterada a deliberação questionada.
	Ante o exposto, voto por que o Tribunal adote a deliberação que ora submeto à apreciação deste Colegiado.
	TCU, Sala das Sessões Ministro Luciano Brandão Alves de Souza, em 22 de novembro de 2022.
Ministro BRUNO DANTAS
Relator